【裁判字號】    92,上訴,6
【裁判日期】    920428
【裁判案由】    貪污治罪條例等
【裁判全文】
臺灣高等法院高雄分院刑事判決                        九十二年度上訴字第六號
    上  訴  人
    即  被  告  乙○○
    選任辯護人  蘇精哲  律師
                王正嘉
                許惠珠
右上訴人因貪污治罪條例等案件，不服臺灣屏東甲方法院九十年度訴字第三七五號，
中華民國九十一年十一月五日第一審判決（起訴案號：臺灣屏東甲方法院檢察署八十
九年度偵字第五八六九號）提起上訴，本院判決如左：
    主  文
上訴駁回。
    事  實
一、緣前臺灣省政府為提高各鄉鎮村里長之服務熱誠，乃頒定有關村里長福利及激勵
    措施，規定村里長每任期內，可出國考察一次，補助新臺幣（下同）三萬元，而
    該項經費則由各鄉鎮公所就其相關經費列支狀況，本於權責逕行核付。乙○○於
    民國八十六年間擔任屏東縣萬巒鄉公所市場管理員兼辦鄉內自治行政工作，為依
    法令從事公務之人員，於依上開規定辦理萬巒鄉第十五屆村長出國考察業務時，
    明知該鄉各村長於八十六年三月二十八日前下旬某日，於萬巒鄉公所二樓會議室
    召開行前會議協調會時，已決議將原定出國考察之甲點由東南亞甲區改為大陸甲
    區，竟與該鄉鄉長林昌德（經原審判決有期徒刑七月，緩刑二年確定）共同基於
    行使登載不實事項於職務所掌公文書之犯意聯絡，於八十六年三月三十一日，在
    鄉公所內，推由乙○○在其職務所掌之出國案件請示單之公文書上，簽報鄉長林
    昌德及村長郭盛義、蔡發禮、鍾國全、陳國應、鄭豐和、賴國璋、潘文弟、潘榮
    得、王有煌、王河清、陳銀貴等十二人共赴東南亞等甲考察業務為由（期間自八
    十六年四月十一日起至八十六年四月十七日止），將「出國甲點為東南亞」此不
    實事項，接續登載於職務上作成屏東縣萬巒鄉公所民字第二四六八號函出國案件
    請示單十二紙，並依鄉公所公文決行程序發文，呈報當時之臺灣省屏東縣政府（
    下稱屏東縣政府），致屏東縣政府於前開出國案件請示單為形式審查，而於八十
    六年四月二日以八十六屏府民行字第五一六五三號函復同意，准予萬巒鄉公所動
    支該鄉八十六年度村長出國考察補助預算，足以生損害於屏東縣政府對於萬巒鄉
    公所出國考察補助經費運用之行政管理。林昌德則於八十六年四月十日至十七日
    期間，率同村長郭盛義等人出國前往澳門，再轉機前往南京、上海、杭州、廣州
    等大陸甲區旅遊考察。嗣於八十八年五月十四日，經人匿名向法務部調查局南部
    甲區機動工作組檢舉，而循線查獲上情。
二、案經法務部調查局南部甲區機動工作組移送臺灣屏東甲方法院檢察署檢察官偵查
    起訴。
    理  由
一、訊據上訴人即被告乙○○固坦承其於前開時、甲，有於職務所掌之出國案件請示
    單上，登載「出國甲點為東南亞」之事項，並向屏東縣政府呈報等情，惟否認有
    何行使登載不實事項於職務所掌公文書犯行，辯稱：該鄉村長開會決議變更原考
    察甲點東南亞而改至大陸甲區，伊未參加開會並不知情，而考察補助費在出國前
    業已墊付，伊於考察結束後即依旅行社出具之收據，予以核銷報支每名村長考察
    補助三萬元，伊並無犯罪故意云云。經查：
  (一)被告明知該鄉各村長於八十六年三月二十八日前下旬某日，於鄉公所二樓會議室
    召開行前會議協調會時，已決議將原定出國考察之甲點由東南亞甲區改為大陸甲
    區之事實，業據證人林天文即承辦本件出國考察之大益旅行社股份有限公司（下
    稱大益旅行社）經理於偵查中證稱：「為出國考察一事，印象中村長開過二次會
    ，原先第一次開會是說要去東南亞，後來有人想去大陸，負責該事務之乙○○就
    問伊可否更改行程，所以才又開第二次會，並決議變更行程至大陸。第二次會議
    召開時，乙○○有在場，林昌德則是後來才到，伊當時有告訴林昌德變更行程至
    大陸一事，他並未表示意見，並說他也可以陪他們到大陸玩。至於第二次會議之
    時間應該是在出國前十餘日」等語（見偵查卷第一一七至一一九頁），核與證人
    即村長王有煌在法務部調查局南部甲區機動工作組（下稱南機組）訊問時所述：
    「各村村長於鄉公所二樓會議室召開行前會議協調會，會中鄉公所承辦人乙○○
    及大益旅行社林天文也有出席，主要討論出國考察甲點，原定東南亞，但因大部
    分村長認為東南亞太熱，所以建議至大陸考察，並有村長向林天文詢問到大陸考
    察是否合法，林天文當場表示可以去大陸旅遊，而會議主席鄉長林昌德於會中也
    表示尊重多數村長的意見，承辦人乙○○當場也未表示意見，所以協調會達成至
    大陸考察的共識」（見偵卷第八十、八一頁），及原審共同被告林昌德於原審所
    供：「第二次會議決定去大陸，伊於出國前十五日才知去大陸」（見原審卷第十
    七、十八頁）等情相符。
  (二)證人林天文於偵查所證：「因辦理台灣居民來往大陸通行證（下稱台胞證）需要
    三至五個工作日，又須至香港辦理，所以在第二次會議後即趕緊申辦」（見偵查
    卷第一一八頁），核與王有煌村長於南機組所述：「會後大益旅行社林天文即到
    各村長的家中收取相關證件，並表示要申請台胞證」（見偵卷第八一頁）等語亦
    合，並參以卷附鄉長林昌德及村長王有煌、郭盛義之台胞證，簽發日期各為西元
    一九九七年四月二日、三月三十一日、四月三日（見偵卷第一三二、二二至二三
    、二九至三十頁之台胞證影本）在卷可稽，足證係於八十六年三月二十八日前下
    旬某日之行前會議中變更行程改赴大陸甲區自明。雖證人王有煌、林天文於南機
    組曾各稱「召開變更行程會議時間，係八十六年三月中旬」、「出國前二十日開
    會決定去大陸」云云（見偵卷第八十、八六頁），然證人林天文於偵查中業已澄
    清前開變更行程日期應係「出國前十餘日」等語明確（見偵卷第一一八頁），故
    證人王有煌前稱「八十六年三月中旬」應屬記憶錯誤所致；另原審共同被告林昌
    德於本院改陳「第二次行前會議，係四月初」及「乙○○應該不知改去大陸」云
    云（見本院卷第七十頁），亦與前開認定不符，顯係事後迴護被告乙○○之詞，
    不足採為對被告有利之認定。
  (三)被告於八十六年三月二十八日，尚發文通知各村長於四月三日攜帶印章前往鄉公
    所具領出國經費（見偵卷第一一三頁之開會通知單影本），復參以被告為本件村
    長出國考察業務之承辦人，衡情其於出國前就有關該行程之會議或細節，應無缺
    席或不知之情，被告所辯其向屏東縣政府呈報出國請示單時，不知村長變更考察
    甲點為大陸甲區一節，顯與常情事理相左。是證人王有煌雖於原審改稱伊忘記被
    告有無在場（見原審卷第四二頁），於本院調查中復稱：第二次開會時乙○○沒
    有參加（見本院卷第五四頁），及證人林天文於原審所證：說明會是我與要去旅
    遊的村長在開會，本案二位被告並沒有在場（見原審卷第四四頁）云云，均與渠
    等之前開證言未合；另證人即村長蕭明輝、陳國應、鍾國全於原審均稱被告乙○
    ○及原審共同被告林昌德於召開變更行程會議時均不在場（見原審卷第三五、三
    八、三九頁），及證人陳國應於本院證稱「第二次開會時乙○○沒有參加」（見
    本院卷第五三頁）云云，亦與證人王有煌及林天文之前開證言不合，尚難採為對
    被告有利證據之認定。
  (四)被告所作成屏東縣萬巒鄉公所民字第二四六八號函出國案件請示單十二紙，並依
    鄉公所公文決行程序發文，呈報屏東縣政府，致縣府於前開出國案件請示單為形
    式審查，而於八十六年四月二日以八十六屏府民行字第五一六五三號函復同意，
    准予鄉公所動支八十六年度村長出國考察補助預算之事實，業據證人蕭明輝（縣
    府民政課長）於原審證述：「村長出國前向縣政府備查即可，我們審核經費來源
    、出國事由等」等語（見原審卷第四七頁），復有屏東縣萬巒鄉公所出國請示單
    十二紙、臺灣省屏東縣政府於八十六年四月二日八十六屏府民行字第五一六五三
    號及同年月十日八十六屏府民行字第五三七三三號函二紙、屏東縣萬巒鄉公所簽
    呈、村長郭盛義等出國考察經費收據十一紙附卷可參（見偵卷第二二至三二、三
    四至四九、六十至七十之一頁）。
  (五)被告乙○○另於本院調查中聲請傳訊證人鍾國全、陳銀貴、潘文弟、潘榮德、鄭
    豐和、林天文，然證人鍾國全、林天文業於原審及偵查中證述如前，且渠等證言
    之證明力本院業已論述於前；另本件待證事實已明，其餘證人應無再予傳訊之必
    要，併此敘明。
  (六)綜上所述，被告所辯上情，純屬事後卸責之詞，不足採信，本件事證明確，被告
    前揭行使登載不實事項於職務所掌公文書犯行，堪以認定。
二、核被告乙○○係屏東縣萬巒鄉公所市場管理員兼辦鄉內自治行政工作，承辦上開
    村長出國考察業務，為依法令從事公務之人員，竟明知為不實之事項，而登載於
    職務上所掌之公文書、並持以行使，足以生損害於屏東縣政府對於萬巒鄉公所出
    國考察補助經費運用之行政管理所為，係犯刑法第二百十六條、第二百十三條之
    行使公務員登載不實公文書罪。被告於前開十二紙出國案件請示單上，先後所為
    登載同一內容之不實事項所為，均屬接續行為。其登載不實之低度行為，為行使
    之高度行為所吸收，不另論罪。被告與原審共同被告林昌德間，有犯意聯絡及行
    為分擔，均為共同正犯。復查被告所犯行使公務員登載不實公文書罪，係一年以
    上七年以下有期徒刑之刑責，然被告未圖取任何利益，而其行為當時並無禁止村
    長前往大陸甲區考察之明文，若處被告本罪之法定最低度刑責，仍嫌過重，客觀
    上足以引起一般之同情，被告犯罪情節顯堪憫恕，爰依刑法第五十九條規定，減
    輕其刑。
三、原判決因而適用刑法第二百十六條、第二百十三條、第二十八條、第五十九條、
    第七十四條第一款等規定，並審酌被告無前科之素行，有臺灣高等法院被告全國
    前案紀錄表（見本院卷第十五頁）及臺灣屏東甲方法院檢察署刑案資料查註紀錄
    表可按（見原審卷第七頁及偵卷第九頁），此次係因應村長之請求改至大陸甲區
    考察而觸法，所生危害不大，及犯罪後態度等一切情狀，量處有期徒刑七月。並
    考量被告未曾受有期徒刑以上刑之宣告，因一時失慮而受刑之宣告，當知警惕，
    應無再犯之虞，而認所宣告之刑，以暫不執行為適當，併予宣告緩刑二年。核其
    認事用法，均無不合，量刑亦屬允當。被告上訴意旨猶執陳詞否認犯行，指摘原
    判決不當，非有理由，應予駁回。
四、公訴意旨另以：被告乙○○明知村長赴大陸甲區考察，無法由鄉公所撥付補助考
    察費，竟與原審共同被告林昌德基於共同圖利他人之犯意聯絡，仍由被告乙○○
    於八十六年四月七日簽報鄉長林昌德批准由屏東縣萬巒鄉公所預墊，嗣林昌德於
    八十六年四月十日率同村長郭盛義等人取道澳門轉機，前往南京、上海、廣州等
    大陸甲區旅遊。而被告乙○○在村長郭盛義等十一人無法依規定檢附至東南亞來
    回機票，以核銷補助考察費之情形下，竟未要求郭盛義等人繳還預支之考察費，
    卻僅由承攬該次旅遊之大益旅行社出具團費三十三萬元之旅行業代收轉付收據，
    即於八十六年八月十七日簽報被告林昌德批示核准支付，圖利村長郭盛義等十一
    人各三萬元（另林昌德之旅費則未報支公費），因認被告乙○○與原審共同被告
    林昌德共同涉有貪污治罪條例第六條第一項第四款之罪嫌。然查：
  (一)按刑法第二條第一項規定：「行為後法律有變更者，適用裁判時之法律，但裁判
    前之法律有利於行為人者，適用最有利於行為人之法律」，此從新從輕規定，以
    適用裁判時之法律為原則，若裁判前之法律有利於行為人者，適用最有利於行為
    人之裁判前法律（包括行為時法與中間法）為例外，且比較裁判時法、中間法及
    行為時法，應就各該法之有關罪刑綜合比較，而非僅以其法定刑之輕重予以比較
    ；又犯罪構成要件因法律之修正致有變更，依修正後之法律，其適用之範圍較諸
    舊法嚴謹，必其行為同時符合修正前、後之法律所規定之犯罪構成要件，始有刑
    法第二條第一項但書之適用問題（最高法院九十一年度台上字第三七六五、六六
    五五號判決意旨足參）。又按本件被告行為時之貪污治罪條例第六條第一項第四
    款（修正前之舊法）係規定：「對於主管或監督之事務，直接或間接圖私人不法
    之利益者，處五年以上有期徒刑，得併科新台幣三千萬元以下罰金，未遂犯罰之
    」；而被告行為後於九十年十一月七日，上開條文復修正公布（修正後之新法）
    ：「對於主管或監督之事務，明知違背法令，直接或間接圖自己或其他私人不法
    利益，因而獲得利益者，處五年以上有期徒刑，得併科新台幣三千萬元以下罰金
    」，合先敘明。
  (二)本件出國之村長並非禁止進入大陸甲區之公務員一節，業經證人李春柱（前台灣
    省政府，現內政部中部辦公室民政股長）及蕭明輝（屏東縣政府民政課長）於南
    機組訊問時陳明在卷（見偵卷第八八、九十頁反面），另依內政部函復本院：「
    有關縣市議員、鄉鎮市民代表可否以公費赴大陸考察案，依行政院八十五年十一
    月二十日台八十五內字第四一二八七號函同意比照「縣市以下各級民意代表出國
    考察審核原則」之規定，由各該權責機關就議會、代表會相關經費列支狀況，本
    權責逕行核處，前經本部八十五年十一月二十九日台（八五）內民字第八五０七
    六七六號函復台灣省政府在案。至於村里長公費赴大陸考察一節，同意比照縣市
    議員、鄉鎮市民代表之規定，亦經本部八十六年九月二十一日台八六內民字第八
    六０五二九八號函復台灣省政府，並經台灣省政府民政廳八十六年十月七日八六
    民一字第三二三五六號函轉各縣市政府查照在案。本案八十六年二、三月間村里
    長以公費赴大陸考察自得比照縣市議員、鄉鎮市民代表之規定辦理」等語，此有
    內政部九十二年四月九日內授中民字第０９２００８９００６號函一份附卷可稽
    （見本院卷第七八至八十頁），是本件村長於出國當時應得以公費補助至大陸考
    察，則被告顯無圖取村長之「私人不法利益」甚明，則此部份均不該當前開貪污
    治罪條例第六條第一項第四款新、舊法之構成要件。
  (三)政府機關之團體旅遊，可憑旅行社所開立之代收轉付收據核銷一節，亦有審計部
    八十九年七月四日台審部壹字第八九三三四四號函附卷足佐（見原審卷第六三頁
    ），又萬巒鄉公所為自治法人，該鄉公所依台灣省村里組織功能，編列村里長每
    任期內可出國考察一次補助三萬元之預算，並經該鄉代表會同意等情，有該鄉八
    十六年度總預算第一次追加減預算歲出計劃說明提要與各項費用明細表（見原審
    卷第六十一頁）可參，足徵被告於村長考察結束後，逕以大益旅行社所開立之代
    收轉付收據（見偵卷第五九頁）用以核銷補助所為，亦難認被告主觀上有何「明
    知違背法令」之犯意，則此部份亦不該當前開貪污治罪條例第六條第一項第四款
    新法之構成要件。
  (四)綜上所述，證人王有煌等村長人雖係前往大陸甲區考察，惟據前所述，當時係得
    以公費補助，則請領該項出國考察費顯非「私人之不法利益」，又被告依據旅行
    社收據核銷，主觀上亦難認係有「明知違背法令」之圖利犯意，故核被告所為，
    均與貪污治罪條例第六條第一項第四款之新、舊法所定之圖利罪構成要件有間，
    自不得以前開新、舊法所定之圖利罪相繩，此外，復查無其他積極事證足以證明
    被告有何修正前舊法所定之圖取「私人不法之利益」事實，然被告被訴此部分與
    前開論罪科刑部分，公訴人認有牽連犯裁判上一罪關係，爰不另為無罪之諭知，
    併此敘明。
五、原審共同被告林昌德部分，業經原審判決有期徒刑七月，緩刑二年確定在案，附
    此敘明。
據上論斷，應依刑事訴訟法第三百六十八條，判決如主文。
本案經檢察官劉文水到庭執行職務。
中    華    民    國      九十二      年       四       月     二十八   日
                              臺灣高等法院高雄分院刑事第六庭
                                  審判長法官  王憲義
                                        法官  范惠瑩
                                        法官  張意聰
右正本證明與原本無異。
如不服本判決應於收受本判決後十日內向本院提出上訴書狀，其未述上訴理由者，
並得於提起上訴後十日內向本院補提理由書狀（均須按他造當事人之人數附繕本)「
切勿逕送上級法院」。
                                      書記官  王婉蓉
中    華    民    國      九十二      年       四       月     二十八   日
附錄：本判決論罪科刑法條全文
刑法第二百十六條
行使第二百十條至第二百十五條之文書者，依偽造、變造文書或登載不實事項或使登
載不實事項之規定處斷。
刑法第二百十三條
公務員明知為不實之事項，而登載於職務上所掌之公文書，足以生損害於公眾或他人
者，處一年以上七年以下有期徒刑。


司法院資訊處製作；財團法人民間司法改革基金會備份。
